臺灣花蓮地方法院刑事判決　　　　　　　 99年度訴字第476號
公　訴　人　臺灣花蓮地方法院檢察署檢察官
被　　　告　林宏樹
選任辯護人　吳明益律師（法律扶助基金會指派）
上列被告因違反毒品危害防制條例案件，經檢察官提起公訴（99
年度偵字第5004號），本院判決如下：
    主      文
林宏樹販賣第一級毒品，共肆罪，均累犯，各處有期徒刑拾伍年
陸月，未扣案販賣第一級毒品所得共計新臺幣肆仟元沒收，如全
部或一部不能沒收時，以其財產抵償之，扣案之行動電話壹支（
含門號0000000000號ＳＩＭ卡壹張）沒收之。又販賣
第一級毒品，累犯，處有期徒刑拾年貳月，未扣案販賣第一級毒
品所得新臺幣壹仟元沒收，如全部或一部不能沒收時，以其財產
抵償之，扣案之行動電話壹支（含門號0000000000號
ＳＩＭ卡壹張）沒收之。又轉讓第一級毒品，共貳罪，均累犯，
各處有期徒刑拾月，扣案之行動電話壹支（含門號000000
0000號ＳＩＭ卡壹張）沒收之。應執行有期徒刑貳拾年陸月
，未扣案販賣第一級毒品所得新臺幣伍仟元沒收，如全部或一部
不能沒收時，以其財產抵償之。扣案之行動電話壹支（含門號0
000000000號ＳＩＭ卡壹張）沒收之。
林宏樹其餘被訴販賣第一級毒品部分無罪。
    事      實
一、林宏樹前因違反森林法案件，經臺灣臺東地方法院以95年度
    訴字第83號判處有期徒刑8 月確定；又因違反森林法案件，
    經臺灣高等法院花蓮分院以96年度上訴字第112 號判處有期
    徒刑6月確定，前開2案件，嗣經臺灣臺東地方法院以97年度
    聲減字第1號裁定減刑後合併應執行有期徒刑6月，嗣於民國
    97年12月29日易科罰金執行完畢。
二、詎林宏樹猶不知悔改，明知海洛因為毒品危害防制條例第 2
    條所列管之第一級毒品，任何人均不得非法販賣或轉讓，竟
    基於販賣第一級毒品海洛因牟利之犯意，以其所有之000000
    0000門號行動電話作為買賣毒品之聯繫工具，於98年9 月至
    同年10月間某數日，分別在花蓮縣玉里鎮金龍遊藝場後方巷
    子，以每次新臺幣（下同）1,000 元之價格，販賣重量各約
    為0.1公克之第一級毒品海洛因予謝振南共5次。另林宏樹基
    於轉讓第一級毒品海洛因之犯意，於上開時地無償轉讓各0.
    3毫升之海洛因予謝振南2次。嗣因警於99年3月26 日持本院
    核發之搜索票至謝振南住處搜索，搜得謝振南施用海洛因之
    注射針筒、杓子及殘渣袋等物，始循線查悉上情。
三、案經花蓮縣警察局移請臺灣花蓮地方法院檢察署檢察官偵查
    起訴。
    理        由
壹、證據能力部分：
一、按刑事訴訟法第159條第1項規定：「被告以外之人於審判外
    之言詞或書面陳述，除法律有規定者外，不得作為證據」；
    其立法本旨係以證人於審判外之言詞或書面陳述，屬於傳聞
    證據，此項證據，當事人無從直接對於原供述者加以詰問，
    以擔保其真實性，法院亦無從直接接觸證人而審酌其證言之
    憑信性，違背直接審理及言詞審理之原則，除具有必要性及
    信用性情況之除外者外，原則上不認其有容許性，自不具證
    據能力；至所謂具有必要性及信用性情況者，例如刑事訴訟
    法第159條之1至第159條之5情形，仍例外認其有證據能力，
    然此乃係指法院未於審判期日傳喚相關證人到庭，案件僅能
    依靠該等證人於審判外之陳述以為判斷之情形，始需就該等
    審判外供述證據嚴格依照刑事訴訟法第159條之1至第159 條
    之5所定要件一一檢視各該證人之供述，作為證據之資格。
    倘法院已經依據當事人聲請傳喚證人到庭接受檢辯雙方之交
    互詰問，則法院既已透過直接、言詞審理方式檢驗過該證人
    之前之證詞，當事人之反對詰問權亦已受到保障得以完全行
    使之情況下，該等審判外證據除有其他法定事由（例如：非
    基於國家公權力正當行使所取得或私人非法取得等，而有害
    公共利益，即以一般證據排除法則為判斷），應認該審判外
    供述已得透過審判程序之詰問檢驗，而取得作為證據之資格
    ，亦即其審判外供述與審判中供述相符部分，顯然已經構成
    具備可信之特別情狀，當然有證據資格（實務上之作用常為
    引用該等陳述與審判中陳述相符，強化該證人供述之可信度
    ），其不符部分，作為檢視審判中所為供述可信與否之彈劾
    證據，當無不許之理，甚者，其不符部分倘係於司法警察、
    檢察事務官調查中之供述，作為認定被告犯罪與否或不構成
    犯罪與否之證據，亦僅需依照刑事訴訟法第159條之2規定，
    斟酌其審判外供述作成外部環境、製作過程、內容、功能等
    情況認為之前供述較為可信，即可取得證據之資格，而作為
    認定事實之證據資格（最高法院94年臺上字第2507號、95年
    臺上字第2515號判決參照）。經查，證人謝振南於偵查中陳
    稱其於警詢中之陳述係屬實在（見偵卷第23頁），且證人謝
    振南已經本院傳喚，立於證人之地位，於審理期日經辯護人
    與檢察官行交互詰問程序，使被告林宏樹有與之對質及詰問
    之機會，認已完足為合法調查之證據，並保障被告之對質詰
    問權，從而衡諸前揭最高法院判決意旨，應認證人謝振南於
    警詢及偵查中之證述，均有證據能力。
二、至本件認定事實所引用之卷內其餘所有文書證據及物證之證
    據能力部分，並無證據證明係公務員違背法定程序所取得，
    檢察官、被告及其辯護人復未主張排除前開文書證據及物證
    之證據能力，且迄於本院言詞辯論終結前亦未就前開所引證
    據表示異議，本院經審酌前開文書證據及物證並非公務員違
    背法定程序所取得，亦無刑事訴訟法第159條之4顯有不可信
    之情況，故上揭文書證據及物證，均有證據能力。
貳、實體部分
一、有罪部分：
(一)訊據被告於警詢、偵查及本院審理中，均坦承有以1,000 元
    之價格，販賣0.1公克之海洛因予謝振南1次及轉讓2次各0.3
    毫升海洛因予謝振南施用之犯行不諱，核與證人謝振南於警
    詢、偵查及本院審理中，就此部分之證述相符，復有被告之
    0000000000號行動電話扣案與謝振南之0000000000號行動電
    話通聯紀錄及通聯調閱查詢單附卷可稽（見警卷第19-29 頁
    ），足認被告此部分之自白與事實相符，堪信為真。
(二)另訊據被告矢口否認有販賣海洛因予謝振南4 次之犯行，辯
    稱：伊只有販賣海洛因1 次給謝振南，沒有賣那麼多次，證
    人謝振南警詢、偵查中就被告販賣海洛因之次數，前後證述
    不一，顯不可採，是本件並無其他具體事證證明被告確有販
    賣海洛因之犯行云云，經查：
  1.被告確有販賣海洛因予證人謝振南4 次之事實，業經證人謝
    振南於本院審理時具結證述略以：伊於98年7、8月間才認識
    被告，後來於同年9、10 月間才知道被告有在販賣毒品，便
    跟被告購買，伊確實有向被告購買海洛因5次，每次金額1,0
    00元至3,000元，數量都是1小包，零點幾公克，地點都在花
    蓮縣玉里鎮金龍遊藝場後方巷子，要向被告購買毒品前，都
    會先撥打被告0000000000 號行動電話聯絡，這5次並沒有誣
    賴被告等語（見本院卷第67-69 頁），是以由證人謝振南之
    證述可知，除被告前述自白販賣海洛因予證人謝振南1 次外
    ，被告另有販賣海洛因予證人謝振南4 次。雖被告及辯護人
    均辯稱證人謝振南就此部分之陳述不實在云云，然被告與證
    人謝振南並無怨隙，業據被告自承在卷（見本院卷第73頁）
    ，顯然證人謝振南當無故為虛偽證述，用以誣陷被告，而使
    自己遭受偽證罪責追訴之理。況倘若證人謝振南真欲誣陷被
    告，豈有在被告被訴販賣10次海洛因之情形下，反而「誣陷
    」被告僅販賣海洛因5 次之可能？是以被告及辯護人前揭所
    辯，尚難採信，應認證人謝振南就此部分之證述，與事實相
    符，堪信為真。
  2.此外，觀諸上開被告與證人謝振南之電話通聯紀錄，被告與
    證人謝振南於98年9 月間，確實有密集之通聯紀錄，益證證
    人謝振南上述於本院之證述，要與事實相符，堪予採信。
  3.按販賣毒品罪所謂之「意圖」，即犯罪之目的，原則上不以
    發生特定結果為必要，只需有營利之意圖為已足，不以買賤
    賣貴而從中得利為必要（最高法院97年度臺上字第2109號判
    決意旨參照）。次按販賣海洛因係違法行為，非可公然為之
    ，亦無公定價格，販賣者販入後可任意分裝增減其份量再行
    出售，而每次交易之價格、數量，亦隨時依交易對象、當時
    行情而變動，縱或出售之價格較低，亦非當然無營利意圖，
    即便為相同價格，因份量較少亦能從中獲利，除經坦承犯行
    並能供明販入、賣出確實價量外，委難查得實情，如被告自
    始否認到底，既無法追得上手，更難查悉有無從中獲利，是
    除非別有事證，足認係按同一價量委買或轉售，確未牟利外
    ，尚難據此即認販賣之證據有所未足，否則將造成知過坦承
    者難辭重典，飾詞否認者反得僥倖，而失情理之平。且按一
    般民眾均知政府一向對毒品之查禁森嚴，且重罰不予寬貸，
    衡情倘非有利可圖，絕無平白甘冒被嚴查重罰高度風險之理
    ，從而，舉凡其有償交易，除足反證其確係另基於某種非營
    利本意之關係外，通常尚難因無法查悉其販入價格，作為是
    否高價賣出之比較，諉無營利之意思阻卻販賣犯行之追訴。
    本件被告與證人謝振南並非至親，亦無深交，業經被告自承
    在案（見本院卷第71-72 頁），其卻願甘冒風險，將海洛因
    出售予證人謝振南，由此推之，自係其間有利可圖所致，應
    可認定被告確實有從中獲利，其主觀上確有營利之意圖，灼
    然甚明。
(三)至證人謝振南固證稱被告販賣海洛因之金額為1,000至3,000
    元不等，然其並無法確定究為若干，則依罪疑唯輕之法則，
    就此部分採最有利被告之認定，即被告販賣海洛因予證人謝
    振南5次，其金額均為1,000元，併此敘明。綜上，被告販賣
    與轉讓海洛因予證人謝振南各5次及2次之事證已臻明確，被
    告犯行洵堪認定，自應依法論科。
(四)查被告行為後，毒品危害防制條例第4條第2項及第17條規定
    業於98年修正施行：
  1.修正前毒品危害防制條例第4條第1項販賣第一級毒品罪之法
    定刑為死刑或無期徒刑；處無期徒刑者，得併科新臺幣一千
    萬元以下罰金；修正後除罰金部分調高為二千萬元外，其餘
    則均相同。經新舊法比較結果，以修正前之規定較有利於被
    告。
  2.修正後之毒品危害防制條例第17條增列第2 項，規定被告犯
    同條例第4條至第8條之罪時，於偵查及審判中均自白者，減
    輕其刑。而被告就上開販賣第一級毒品1 次之犯行，於偵查
    及審理中均自白犯罪，是此部分自以修正後所增列之毒品危
    害防制條例第17條第2項規定有利於被告。
  3.上開修正部分，經新舊法綜合比較結果，以適用修正後即裁
    判時之毒品危害防制條例對被告較為有利，依刑法第2條第1
    項但書之規定，應一體適用裁判時即修正後之毒品危害防制
    條例。
(五)核被告所為，係犯毒品危害防制條例第4條第1項之販賣第一
    級毒品罪5罪及毒品危害防制條例第8條第1 項之轉讓第一級
    毒品罪2 罪。被告於各該販賣、轉讓前後持有海洛因之低度
    行為，應為販賣、轉讓海洛因之高度行為所吸收，不另論罪
    。被告所為上開販賣（5次）、轉讓（2次）第一級毒品之犯
    行，時間、地點有異，顯係基於各別犯意為之，應分論併罰
    。被告有前揭犯罪科刑執行紀錄，有臺灣高等法院被告前案
    紀錄表1份在卷可稽，其前受有期徒刑執行完畢，於5年內故
    意再犯本件有期徒刑以上之數罪，均為累犯，就其販賣第一
    級毒品法定刑罰金部分及轉讓第一級毒品罪部分，依刑法第
    47條第1 項規定加重其刑（販賣第一級毒品罪部分法定刑度
    為死刑、無期徒刑，依法不得加重）。又被告就前揭販賣第
    一級毒品罪1罪及轉讓第一級毒品罪2罪，於偵查中及本院審
    判中均自白，均應依毒品危害防制條例第17條第2 項之規定
    減輕其刑。再按刑之量定，為求個案裁判之妥當性，法律固
    賦予法院裁量權，但此項裁量權之行使，除應依刑法第57條
    規定，審酌行為人及其行為等一切情狀，為整體之評價，並
    應顧及比例原則及平等原則，使罪刑均衡，輕重得宜，以契
    合社會之法律感情。又刑法第59條規定犯罪之情狀可憫恕者
    ，得酌量減輕其刑，所謂「犯罪之情狀」，與同法第57條規
    定科刑時應審酌之一切情狀，並非有截然不同之領域，於裁
    判上酌減其刑時，應就犯罪一切情狀（包括第57條所列舉之
    10款事項），予以全盤考量，審酌其犯罪有無可憫恕之事由
    ，即有無特殊之原因與環境，在客觀上足以引起一般同情，
    以及宣告法定最低度刑，是否猶嫌過重等等，以為判斷。查
    販賣第一級毒品罪之法定刑為「死刑或無期徒刑；處無期徒
    刑者，得併科新臺幣二千萬元以下罰金」，然同為販賣第一
    級毒品之人，其原因動機不一，犯罪情節未必盡同，或有大
    盤毒梟者，亦有中、小盤之分，甚或僅止於吸毒者友儕間為
    求互通有無之有償轉讓者亦有之，其販賣行為所造成危害社
    會之程度自屬有異，法律科處此類犯罪，所設之法定最低本
    刑卻相同，不可謂不重。於此情形，倘依其情狀處以有期徒
    刑，即足以懲儆，並可達防衛社會之目的者，自非不可依客
    觀之犯行與主觀之惡性加以考量其情狀，是否有可憫恕之處
    ，適用刑法第59條之規定酌量減輕其刑，期使個案裁判之量
    刑，斟酌至當，符合比例原則（最高法院95年度臺上字第61
    57號判決意旨參照）。經查，本件被告販賣第一級毒品之犯
    行，次數僅有5次，各次販賣金額均為1千元，因認其販賣第
    一級毒品部分確有值憫恕之處，縱令量處最低刑之無期徒刑
    仍嫌過重，為鼓勵其脫離毒品控制之決心及給予自新機會，
    爰依刑法第59條之規定，就其販賣第一級毒品罪減輕其刑，
    其中4 罪（即被告未自白部分）就不得加重部分減輕其刑；
    其餘部分則依法先加後減之，另就其自白販賣第一級毒品罪
    1 罪，不得加重部分依法遞減之；其餘部分則依法先加後遞
    減之。爰審酌被告前科累累，素行不佳，被告販賣之金額、
    數量，並影響社會風氣及國民健康，犯後坦承販賣及轉讓第
    一級毒品各1次及2次之犯行，然就其餘販賣第一級毒品部分
    則否認犯行，猶飾詞辯解，就其所犯上開7 罪，分別量處如
    主文所示之刑，並定其應執行之刑。末查，被告販賣海洛因
    所得共5,000元，雖均未扣案，仍應依毒品危害防制條例第1
    9條第1項之規定沒收之，如全部或一部不能沒收時，以其財
    產抵償之。至另案扣案之行動電話1具（含門號 0000000000
    號SIM卡1張），為被告所有供犯罪所用之物，業據被告供承
    在卷，雖已於另案中經本院99年度訴字第63號判決諭知沒收
    ，仍應於本案諭知沒收，併此敘明。
二、無罪部分：
(一)公訴意旨略以：被告林宏樹基於販賣第一級毒品海洛因之犯
    意，除上開犯罪事實所認定於98年9月至10 月間某數日，在
    花蓮縣玉里鎮金龍遊藝場後方巷子，販賣海洛因予謝振南 5
    次之部分外，另於上開時地販賣海洛因予謝振南5 次，金額
    1,000元至3,000元不等。因認被告另涉違反毒品危害防制條
    例第4條第1項販賣第一級毒品罪嫌等語。
(二)按犯罪事實應依證據認定之，無證據不得認定犯罪事實，又
    不能證明被告犯罪者，應諭知無罪之判決，刑事訴訟法第15
    4條第2項、第301條第1項分別定有明文。次按認定犯罪所憑
    之證據，雖不以直接之證據為限，間接證據亦包含在內，然
    而無論直接證據或間接證據，其為訴訟上之證明，須於通常
    一般人均不致有所懷疑，而得確信其為真實之程度者，始得
    據為有罪之認定，倘其證明尚未達於此一程度，而有合理之
    懷疑存在時，事實審法院復已就其心證上理由予以闡述，敘
    明其無從為有罪之確信，因而為無罪之判決，尚不得任意指
    為違法；又刑事訴訟法第161條已於91年2月8 日修正公布，
    修正後同條第1 項規定：檢察官就被告犯罪事實，應負舉證
    責任，並指出證明之方法。因此，檢察官對於起訴之犯罪事
    實，應負提出證據及說服之實質舉證責任。倘其所提出之證
    據，不足為被告有罪之積極證明，或其闡明之證明方法，無
    從說服法官以形成被告有罪之心證，基於無罪推定之原則，
    自應為被告無罪判決之諭知，最高法院76年臺上字第4986號
    、92年臺上字第128 號分別著有判例可資參照。次按施用毒
    品者所稱其向某人買受毒品之指證，不得作為有罪判決之唯
    一證據，仍須調查其他必要之證據，以察其是否與事實相符
    ；蓋毒品買受者之指證，其憑信性於通常一般人已有所懷疑
    ，尚難確信其為真實，況依毒品危害防制條例第17條之規定
    ，其供出毒品來源因而破獲者，復得減輕其刑，則其指證之
    真實性猶有疑慮，是施用毒品者之指證，其真實性有待其他
    必要證據加以補強。所謂必要之補強證據，固不以證明販賣
    毒品犯罪構成要件之全部事實為必要，但以與施用者之指證
    具有相當之關聯性為前提，其經與施用者之指證綜合判斷，
    已達於通常一般人均不致有所懷疑，而得確信施用者之指證
    為真實者，始得為有罪之認定，最高法院97年度臺上字第27
    7號判決可資參酌。
(三)公訴人認被告於上開時地另涉有違反毒品害防制條例第4 條
    第1 項之販賣第一級毒品罪嫌，無非以證人謝振南於警詢與
    偵查中之證述及二者間行動電話通聯紀錄為其論據。訊據被
    告堅決否認有此部分販賣海洛因之犯行，辯稱：伊只有販賣
    1次等語。經查：
  1.證人謝振南於本院審理時具結證稱：伊大概是記得向被告購
    買10次左右海洛因，因為伊與被告不太熟，記憶中跟被告見
    面差不多10幾次，是依據推算及記憶才會得出大概向被告購
    買10幾次海洛因，但是有把握的次數是5 次等語（見本院卷
    第64-68 頁）。是以證人謝振南就本院前揭認定被告販賣海
    洛因5次以外部分，已明確證述是推算與記憶，顯見就其餘5
    次被告販賣海洛因之犯行是否存在，證人謝振南無法為明確
    之證述，而被告與證人謝振南行動電話之通聯紀錄，至多僅
    能證明二者確實於該段期間有以電話互相聯繫，尚難遽憑以
    推斷係在聯繫販毒事宜。從而本件並無其他積極證據足以證
    明被告確有其餘5 次販賣第一級毒品之犯嫌，則衡諸上開規
    定與最高法院裁判意旨，應認被告該部分罪嫌不足。
  2.綜上所述，公訴人僅以證人謝振南於警詢與偵查中之證述，
    以及二者行動電話之通聯紀錄，即遽認被告有上開公訴意旨
    所載之犯行，應屬率斷。此外，本院復查無其他積極證據足
    認被告有檢察官所指該部分之犯行。既此，揆諸首揭法條及
    判例意旨，就此部分，爰為被告無罪之諭知，以免冤抑。
據上論斷，應依刑事訴訟法第299條第1項前段、第301條第1項，
毒品危害防制條例第4條第1項、第8條第1項、第17條第2項、第1
9條第1項，刑法第11條前段、第2條第1項但書、第47條第1 項、
第59條、第51條第5款、第9款，判決如主文。
本案經檢察官陳玫琪到庭執行職務。
中    華    民    國   100    年    3     月     4    日
                  刑事第一庭  審判長  法  官  陳世博
                                      法  官  林恒祺
                                      法  官  劉柏駿
以上正本證明與原本無異。
如不服本判決應於收受送達後10日內向本院提出上訴書狀，並應
敘述具體理由。其未敘述上訴理由者，應於上訴期間屆滿後20日
內向本院補提理由書(均須按他造當事人之人數附繕本)「切勿逕
送上級法院」。
中    華    民    國   100    年    3     月     4    日
                                      書記官
附錄本判決論罪之法律條文：
毒品危害防制條例第4條第1項
製造、運輸、販賣第一級毒品者，處死刑或無期徒刑；處無期徒
刑者，得併科新臺幣二千萬元以下罰金。
毒品危害防制條例第8條第1項
轉讓第一級毒品者，處一年以上七年以下有期徒刑，得併科新臺
幣一百萬元以下罰金。